臺灣彰化地方法院彰化簡易庭民事判決
111年度彰簡字第404號
原      告  聯邦商業銀行股份有限公司

法定代理人  林鴻聯  
訴訟代理人  呂承謚  
            歐昭廷  
被      告  黃俐芳    住彰化縣○○鄉○○路0段000號                  莊素妱    住同上                      
            黃俐琴  
            黃弘吉  
上三人之
訴訟代理人  陳隆律師
上列當事人間請求撤銷遺產分割協議等事件，本院於民國111年9
月6日言詞辯論終結，判決如下：    
    主      文
原告之訴駁回。
訴訟費用由原告負擔。    
    事實及理由
壹、程序部分：
一、不變更訴訟標的，而補充或更正事實上或法律上之陳述者，
    非為訴之變更或追加，民事訴訟法第256條定有明文，此規
    定依同法第436條第2項於簡易程序準用之。本件原告原起訴
    狀僅記載附表一編號1-4所示之遺產，後於民國111年7月7日
    具狀變更聲明之附表如本判決附表所示，核其所為係補充或
    更正其事實上之陳述，與前揭規定相符，應予准許。
二、被告黃俐芳未於言詞辯論期日到場，核無民事訴訟法第386
    條各款所列情形，爰依原告之聲請，由其一造辯論而為判決
    。
貳、實體部分：
一、原告主張：原告為被告黃俐芳之債權人，黃俐芳積欠原告新
    臺幣(下同)58,112元暨遲延利息，迄今仍未償還。而被繼承
    人即黃俐芳之父黃周雄於104年1月18日死亡，遺有如附表所
    示之遺產(下稱系爭遺產)，被告黃俐芳未拋棄繼承，依法為
    繼承人，黃周雄所遺之系爭遺產應由被告繼承為公同共有。
    惟黃俐芳明知原告對其有債權，竟於104年4月1日與其餘被
    告莊素妱、黃俐琴、黃弘吉達成遺產分割協議書(下稱系爭
    協議)，約定附表編號1-7所示遺產僅由被告莊素妱單獨繼承
    取得，被告黃俐芳與黃俐琴、黃弘吉僅各分得現金10,000元
    ，名下已無其他財產足以清償對原告之債權。被告黃俐芳顯
    係於取得黃周雄所遺遺產之公同共有權利後，依系爭遺產分
    割協議將該財產拋棄，原告自得依民法第244條第1項、第4
    項規定，訴請法院撤銷該無償行為及塗銷繼承移轉登記。並
    聲明：㈠被告黃俐芳、莊素妱、黃俐琴、黃弘吉(以下統稱被
    告等4人)於104年4月1日就附表所示之遺產分割協議債權行
    為，及就附表編號1-4所示土地於104年5月1日所為之分割繼
    承登記物權行為均應撤銷。㈡被告莊素妱應將附表編號1-4所
    示土地於104年5月1日之分割繼承登記塗銷。
二、被告答辯：
  ㈠被告莊素妱、黃俐琴、黃弘吉共同答辯：附表編號1-3土地為
    黃周雄家族三兄弟所有，現仍為共有關係，其上蓋有三間房
    屋(其中一間為附表編號5房屋)，為黃周雄與被告莊素妱夫
    婦長年共同生活居住地，黃周雄過世後，為被告莊素妱安身
    立命之所在地；附表編號4土地為黃家古厝所在地，其上有
    多間舊式三合院，為親族所占用，地上物關係複雜，難以處
    理；又被告莊素妱為家庭主婦，婚後即協助黃周雄成家立業
    、照顧子女，未取得分毫報酬，自身沒有收入及不動產，現
    年事已高，又患有慢性腎臟病、糖尿病、高血壓等多項疾病
    ，長年就醫，需花費高額生活開銷及醫療費用，全體子女即
    其餘被告乃遵照黃周雄遺願，將附表編號1-7所示房地及存
    款由母親莊素妱單獨繼承，亦係盡被告黃俐芳、黃俐琴、黃
    弘吉對被告莊素妱之扶養義務，並非無償行為。再者，原告
    遲至109年方對被告黃俐芳聲請支付命令，被告莊素妱、黃
    俐琴、黃弘吉於遺產分割協議時均不知道被告黃俐芳對外積
    欠債務，亦不知遺產分割行為會損及原告之債權，無詐害債
    權之意。是原告請求撤銷系爭分割協議、物權分割繼承行為
    ，及塗銷附表編號1-4所示土地之所有權移轉登記，均無理
    由。並聲明：原告之訴駁回。
  ㈡被告黃俐芳未於言詞辯論期日到場，亦未提出準備書狀作何
    聲明或陳述。
三、得心證之理由：
  ㈠原告主張被告黃俐芳積欠原告58,112元暨利息未為清償乙節
    ，提出本院債權憑證為證（見本院卷第18-20頁），且為被
    告等4人所不爭執，堪信為真。
  ㈡原告另主張被繼承人黃周雄於104年1月18日死亡，遺有系爭
    遺產，被告黃俐芳並未拋棄繼承，卻與被告莊素妱、黃俐琴
    、黃弘吉於104年4月1日協議分割遺產，約定附表編號1-7所
    示遺產均分歸被告莊素妱所有，並於104年5月1日將附表編
    號1-4所示土地辦理繼承登記移轉與被告莊素妱等情，提出
    土地登記謄本、地籍異動索引及家事事件查詢結果等件為證
    （見本院卷第60、162-192頁），並有本院向彰化縣彰化地
    政事務所調取土地登記申請書、遺產分割協議書、繼承系統
    表及遺產稅免稅證明書（見本院卷第78-144頁），復為被告
    等4人所不爭執，堪信屬實。
  ㈢民法第244條第1項之撤銷訴權，依同法第245條規定，自債權
    人知有撤銷原因時起，1年間不行使而消滅；或自行為時起
    ，經過10年而消滅。該項法定期間為除斥期間，其時間經過
    時權利即告消滅。查附表所示之遺產係於104年4月1日協議
    分割，並於104年5月1日以分割繼承為原因辦理所有權移轉
    登記予被告莊素妱，已如前述。而原告係於111年3月間申請
    土地電傳資訊，有其所提出之土地第二類謄本及異動索引在
    卷可稽（見本院卷第26-56頁），又原告於此之前並未申請
    電子謄本，亦有中華電信股份有限公司數據通訊分公司回函
    在卷可佐（見本院卷第146-151頁）。則原告於111年3月29
    日提起本件撤銷訴訟（見本院卷第9頁收文章），尚未逾法
    定除斥期間。
  ㈣系爭遺產分割協議及分割繼承登記，是否害及原告之債權？
  ⒈債務人所為之無償行為，有害及債權者，債權人得聲請法院
    撤銷之；債務人所為之有償行為，於行為時明知有損害於債
    權人之權利者，以受益人於受益時亦知其情事者為限，債權
    人得聲請法院撤銷之，民法第244條第1、2 項分別定有明文
    。民法第244條第1項所稱之害及債權，係指債務人之詐害行
    為發生於債權人之債權成立後，且使債務人因而陷於無資力
    而言。又民法第244條第1項及同條第2項係分別以無償行為
    及有償行為作為規範之對象，二者撤銷之法定要件並不相同
    。而上開所謂無償或有償行為，係以債務人與第三人間之行
    為有無互為對價關係之給付為其區別標準(最高法院101年度
    台上字第498 號判決意旨參照)。就共同繼承人間所為之遺
    產分割協議，其評價上究屬無償行為抑或有償行為，不能僅
    以單一繼承人是否放棄取得遺產為斷，仍應綜合斟酌該繼承
    人放棄取得遺產之原因。蓋被告間分割協定，係被告間基於
    繼承人之身分關係，就被繼承人所遺之權利義務相互為協定
    後，再分配不動產之權利，為多數繼承人之共同行為，徵諸
    一般社會常情，往往會考量被繼承人生前意願，繼承人對被
    繼承人之貢獻，有無扶養之事實，家族成員間之感情，被繼
    承人對各繼承人生前已給與之財產，承擔祭祀義務等諸多因
    素，始能達成遺產之分割協定。
  ⒉再者，當事人主張有利於己之事實者，就其事實有舉證之責
    任(民事訴訟法第277條本文)。則原告主張系爭協議屬被告
    黃俐芳之無償行為乙情，既經被告莊素妱、黃俐琴、黃弘吉
    抗辯如上，而該等抗辯亦有利於其他共同訴訟人，依民事訴
    訟法第56條第1項第1款規定，效力及於被告全體，原告即應
    就該等有利於己之事實，負舉證之責。
  ⒊經查，被告等4人於104年4月1日為系爭協議時，雖將黃周雄
    所遺不動產及存款(即附表編號1-7部分)均分配與莊素妱，
    其餘被告仍分得附表編號8所示現金各10,000元，足見被告
    黃俐芳並非全然拋棄繼承利益；又被告黃俐芳於94年9月3日
    前僅積欠原告58,112元，被告黃俐芳為系爭協議時當年度即
    104年名下尚有汽車1台及約23萬餘元之所得收入，有財產所
    得調件明細表在卷可稽(本院卷第70-71頁)，可見其並非毫
    無清償能力，則被告間就系爭遺產分割協議及分割繼承登記
    ，是否因而害及原告之債權，顯屬有疑。其次，被告均為黃
    周雄之繼承人，其等抗辯被告莊素妱為黃周雄之配偶，婚後
    即協助黃周雄成家立業、照顧子女，自身沒有不動產，又患
    有多項疾病，需長年就醫，負擔高額生活開銷及醫療費，提
    出診斷證明書為證，衡酌被告等4人所為系爭協議，符合社
    會上尊重被繼承人遺願分配遺產之常情，且原告既僅主張被
    告黃俐芳積欠款項，然依系爭協議，除被告莊素妱外，被告
    黃俐琴、黃弘吉亦均未分得系爭房地，尚乏無償為財產利益
    拒絕之動機，足見被告莊素妱、黃俐琴、黃弘吉抗辯係依被
    繼承人遺願而為系爭協議，尚非無據，則被告等4人於遺產
    分割協議時將大部分系爭遺產分配予被告莊素妱以為協議扶
    養之方法，則難遽認系爭協議屬被告黃俐芳之無償行為；且
    倘僅形式上以被告黃俐芳未受遺產分配，即遽認系爭協議屬
    其無償行為，不啻使繼承人分配遺產之際，僅因繼承人中一
    人或數人有積欠債務，即無法考量上開因素，而僅能機械生
    硬式之按應繼分分配遺產，否則即有受債權人日後撤銷協議
    之風險，此顯然過度箝制繼承人處分遺產之自由，自難採取
    。
  ⒋再參民法第244條所定撤銷權之立法目的，乃在保全債務人原
    有之債權清償力，非在使債務人增加其清償力，故債權人自
    應以債務人個人之財產為其信賴之基礎，其對債務人之被繼
    承人之期待，難認有保護之必要，被告黃俐芳既係於94年9
    月間開始積欠原告債務，然斯時黃周雄既尚未逝世，原告所
    評估者應為被告黃俐芳自身資力，並未就將來未必獲致之遺
    產予以衡估，故被告黃俐芳就黃周雄遺產之繼承權利，自不
    在民法第244條擬為保護之債務人清償能力範圍內，原告即
    不得據以撤銷被告等4人所為系爭協議及相應之物權行為。
　㈤從而，原告既未能舉證證明系爭協議實質上係屬被告黃俐芳
    之無償行為，故其依民法第244條第1項規定，請求撤銷系爭
    協議及被告莊素妱就附表編號1-4所示分割繼承登記物權行
    為，並依同條第4項規定請求被告莊素妱塗銷上開土地移轉
    登記，於法不合，均不應准許。
四、綜上所述，原告依民法第244條第1項、第4項之規定，請求
    撤銷被告間就附表所示遺產之遺產分割協議債權行為及104
    年5月1日所為之分割繼承登記物權行為，及請求被告莊素妱
    塗銷附表編號1-4所示遺產於104年5月1日所為之分割繼承登
    記，均為無理由，應予駁回。
五、本件事證已臻明確，兩造其餘攻擊防禦方法及所舉證據，經
    審酌結果，與本件判決結論均無影響，爰不一一論述。
六、訴訟費用負擔之依據：民事訴訟法第78條。　　　　　
中　　華　　民　　國　　111 　年　　9 　　月　　27　　日
                  臺灣彰化地方法院彰化簡易庭
                      法　官　　范嘉紋
以上正本係照原本作成。　　　　　　　　　　　
如不服本判決，應於送達後20日內向本院提出上訴狀並表明上訴
理由，如於本判決宣示後送達前提起上訴者，應於判決送達後20
日內補提上訴理由書（須按他造人數附繕本）。
中　　華　　民　　國　　111 　年　　9 　　月　　27　　日
                      書記官  顏麗芸
附表：　　　
編號 種類 所在地或名稱 面積、價值或金額 權利範圍 備註 1 土地 彰化縣○○鄉○○段000地號 121.94㎡ 1668/5005 莊素妱繼承 2 土地 彰化縣○○鄉○○段000地號 538.41㎡ 1668/5005 莊素妱繼承 3 土地 彰化縣○○鄉○○段000地號 3,971.14㎡ 1668/5005 莊素妱繼承 4 土地 彰化縣○○鄉○○段00地號 1,634㎡ 4/12 莊素妱繼承 5 建物 門牌號碼彰化縣○○鄉○○路0段000號(未辦保存登記) 189,900元 全部 莊素妱繼承 6 存款 花壇鄉農會存款 1,200,753元  莊素妱繼承 7 存款 花壇郵局存款 268,893元  莊素妱繼承 8 現金 現金 30,000元  黃俐芳、黃俐琴、黃弘吉各繼承10,000元